【裁判字號】    95,台上,6395
【裁判日期】    951123
【裁判案由】    擄人勒贖
【裁判全文】
最高法院刑事判決            九十五年度台上字第六三九五號
上   訴   人  台灣高等法院台中分院檢察署檢察官
上訴人即被告  丙 ○ ○
選 任辯護 人  張 智 宏律師
上訴人即被告  乙 ○ ○
                        號
被        告  甲○○○
                        之1號（
              丁 ○ ○
                        號
上列上訴人等因被告等擄人勒贖案件，不服台灣高等法院台中分
院中華民國九十五年六月二十二日第二審判決（九十四年度上訴
字第二五七五號，起訴案號：台灣苗栗地方法院檢察署九十三年
度偵字第四一四三、四一六○號、九十四年度偵字第五○五號）
，提起上訴，本院判決如下：
    主  文
原判決撤銷，發回台灣高等法院台中分院。
乙○○之上訴駁回。
    理  由
一、發回部分（即檢察官對甲○○○、乙○○、丙○○、丁○○
上訴及丙○○上訴部分）：
本件原判決撤銷第一審判決，依想像競合犯、牽連犯從一重改判
仍論處上訴人即被告丙○○（下稱被告）、被告甲○○○、乙○
○、丁○○共同未經許可，持有可發射子彈具有殺傷力之槍枝罪
刑，固非無見。
惟查：(一)、提起上訴，應以上訴書狀提出於原審法院為之。又文
書由公務員制作（製作）者，應記載制作（製作）之年、月、日
及其所屬機關，由制作（製作）人簽名。刑事訴訟法第三百五十
條第一項、第三十九條分別定有明文。從而檢察官不服法院之判
決，提起上訴時，自應由檢察官在其所提出之上訴書簽名，此乃
法定之程式。本件第一審檢察官不服第一審法院判決，對於被告
等四人提起第二審上訴時，並未依上開規定在上訴書簽名（見原
審上訴卷第二十四頁）。原審未審酌其上訴之程式是否有欠缺，
亦未定期命補正，即遽對被告等四人為實體判決，自有未合。(二)
、實施刑事訴訟程序之公務員，就該管案件，應於被告有利及不
利之情形，一律注意，刑事訴訟法第二條第一項定有明文。按結
合犯係因法律之特別規定，將二個可以獨立成立犯罪之行為，依
法律規定而成為一個新罪。擄人勒贖在形式上為妨害自由及恐嚇
取財罪之結合犯（參考本院二十三年上字第七四一號判例）；本
質上則為妨害自由與強盜之結合犯，祇須兩者之間利用其時機，
在時間上有銜接性，在地點上有關連性為已足。如行為人係基於
勒贖之目的而擄人，即應成立擄人勒贖罪，不能將之割裂為妨害
自由、恐嚇取財（或強盜）二罪名，再依（修正前刑法）牽連犯
規定從一重處斷。本件第一審檢察官，對於被告甲○○○、丙○
○、乙○○及通緝中之黃家恆均依刑法第三百四十七條第三項、
第一項之擄人勒贖未遂罪嫌提起公訴。乙○○於警詢時亦承認：
「他（指黃家恆）剛開始是先問我要不要一起跟我們去『綁架』
戊○○（即被害人），我說好」、「贖金據他二人說，要由他二
人先平分，另外我的部分由黃家恆支付，……」。並於檢察官偵
查中自白：「經詳閱後，（警詢筆錄）實在，沒有刑求、逼供」
、「如果成功的話由小朱（指甲○○○）先跟黃家恆分，黃家恆
再分給我」（見偵字第五○五號影印卷第四宗第十六頁正面、背
面、第二十頁、第二十一頁）。原判決且已認定：除丁○○外，
被告等已共謀圖取不法財物，並分持可發射子彈具有殺傷力之槍
枝、子彈及鋁質球棒前往戊○○之住處，著手強押被害人。以上
情形如果無訛，則所謂「綁架」、朋分「贖金」等情，已為共謀
圖取不法利益之甲○○○、丙○○、乙○○、黃家恆等人，是否
基於勒贖之目的而擄人？即非無疑。究竟實情如何？基於公平正
義之維護，自有究明之必要。乃原審未予徹查明白，僅以被告等
未準備面罩、手銬、繩索等物品，即認為無擄人勒贖之犯意（見
原判決第十三頁第七行至第九行），而變更起訴法條，就甲○○
○、乙○○、丙○○被訴擄人勒贖部分，改論以恐嚇取財未遂、
妨害自由未遂罪名，自嫌速斷。(三)、有罪之判決書，其認定之事
實及所載之理由必須互相適合，否則即屬理由矛盾，其判決當然
為違背法令。原判決事實認定：被告等謀議後，由黃家恆攜帶可
發射子彈具有殺傷力之槍枝一支及子彈二發，丁○○持甲○○○
所交付之鋁質球棒一支，搭乘丙○○駕駛之自用小客車，同往戊
○○之住處押人，甲○○○、乙○○則在苗栗縣卓蘭實驗高中附
近之工寮等候。嗣黃家恆、丁○○分持前揭槍枝、鋁質球棒強押
戊○○時遭到抗拒，「黃家恆即以槍托毆擊戊○○頭部，丁○○
亦持鋁質球棒毆打戊○○背部，欲以此強暴之不法方法強行押走
戊○○妨害其行動自由，然於拉扯中，鋁球棒反為戊○○奪走並
以之反擊，丁○○見狀請黃家恆開槍，黃家恆乃開槍擊中戊○○
左大腿，於施暴過程中，造成戊○○頭皮裂傷、左大腿穿透傷、
雙膝多處擦挫傷（傷害部分已撤回告訴），戊○○負傷後仍奮力
反擊，並扯掉黃家恆之手錶，旋即趁隙逃離現場，黃家恆等人妨
害自由之行動終未能得逞」等情（見原判決第三頁第八行至第十
六行）。如果無訛，依其記載似認被告等係著手於強押之行為，
因戊○○負傷後仍奮力反擊，致「妨害自由之行動終未能得逞」
，並未明白認定被告等有實行恐嚇取財之行為。乃其理由卻謂：
被告等「出示槍枝及鋁質球棒，縱未口出惡言，惟此客觀之行為
已足以將其惡害表露於外，自應構成恐嚇取財未遂罪」云云（見
原判決第七頁第十七行至第十八行）。其事實之認定，與理由之
說明，已不相適合。又被告等之強押行為，固可認為係妨害自由
或擄人之著手實行，但如何「足以將恐嚇取財之惡害表露於外」
？原判決並未具體說明其所憑之依據及認定之理由；況被告等倘
已將「恐嚇取財之惡害表露於外」，何以共同押人之丁○○不知
情（未論以恐嚇取財未遂）？反而被害人已知悉遭到恐嚇取財（
因而認定其餘之共犯成立恐嚇取財未遂罪）？原審未予釐清並為
必要之說明，即遽行判決，亦嫌速斷。以上或為上訴意旨指摘所
及，或為本院得依職權調查之事項，應認原判決有撤銷發回更審
之原因。原不得上訴於第三審之恐嚇取財未遂部分，原判決認與
持有具殺傷力槍枝部分有牽連犯裁判上一罪關係，為上訴效力所
及，本院應併予審判。另原判決說明不另為不受理諭知部分，基
於審判不可分原則，併予發回。又刑法部分修正條文於九十四年
二月二日公布，並自九十五年七月一日施行，其中第五十五條之
牽連犯已經刪除，第四十二條罰金易服勞役之折算標準，亦已修
正，於更審時應注意新舊法之比較適用，併此指明。
二、駁回部分（即乙○○上訴部分）：
查第三審上訴書狀，應敘述上訴之理由，其未敘述者，得於提起
上訴後十日內補提理由書於原審法院，已逾上述期間，而於第三
審法院未判決前仍未提出上訴理由書狀者，第三審法院應以判決
駁回之，刑事訴訟法第三百八十二條第一項、第三百九十五條後
段規定甚明。上訴人即被告乙○○因違反槍砲彈藥刀械管制條例
案件，不服原審判決，於九十五年七月十七日提起上訴，並未敘
述理由，迄今逾期已久，於本院未判決前仍未提出，依上開規定
，其上訴自非合法，應予駁回。至於檢察官對於乙○○之上訴為
有理由，業經本院將乙○○部分撤銷，發回原審法院，已見前述
，併此敘明。
據上論結，應依刑事訴訟法第三百九十五條後段、第三百九十七
條、第四百零一條，判決如主文。
中    華    民    國  九十五  年   十一   月  二十三  日
                      最高法院刑事第十一庭
                          審判長法官  謝  俊  雄
                                法官  陳  世  雄
                                法官  魏  新  和
                                法官  吳  信  銘
                                法官  徐  文  亮
      本件正本證明與原本無異
                                      書  記  官
中    華    民    國  九十五  年   十一   月  二十七  日
                                                      Ｑ


司法院資訊處製作；財團法人民間司法改革基金會備份。
